ACORDAO-COMPLETO-2535066

ACÓRDÃO 2821/2023 ATA 9/2023 - PRIMEIRA CÂMARA

VISTOS, relatados e discutidos estes autos, em que se aprecia recurso de reconsideração interposto por Celso Brito Miranda contra o Acórdão 12570/2020-TCU-Primeira Câmara, por meio do qual o Tribunal julgou irregulares suas contas e imputou-lhe débito,
ACORDAM os Ministros do Tribunal de Contas da União, reunidos em sessão da Primeira Câmara, diante das razões expostas pelo Relator, em, com fundamento nos arts. 32, inciso I, e 33 da Lei 8.443/1992, conhecer do presente recurso e negar-lhe provimento, mantendo-se inalterado o acórdão recorrido.

Recurso de reconsideração interposto contra acórdão que julgou ilegal as contas do recorrente, imputando-lhe débito, em razão da não comprovação da regular aplicação de recursos repassados pela União, no exercício de 2008, na modalidade fundo a fundo, à Secretaria Municipal de Saúde do município.

Primeira Câmara

Município de Paulo Afonso/BA; Fundo Nacional de Saúde.

3. Recorrente: Celso Brito Miranda (XXX.273.734-XX).

13.1. Ministros presentes: Walton Alencar Rodrigues (Presidente), Benjamin Zymler, Jorge Oliveira e Jhonatan de Jesus (Relator).
13.2. Ministro-Substituto presente: Augusto Sherman Cavalcanti.

JHONATAN DE JESUS

Ministro-Substituto Weder de Oliveira.

Cuidam os autos de recurso de reconsideração interposto por Celso Brito Miranda (peça 94) contra o Acórdão 12570/2020-TCU-Primeira Câmara.
2. A deliberação recorrida apresentou o seguinte teor:
"9.1. excluir do rol de responsáveis o município de Paulo Afonso/BA;
9.2. acolher as alegações de defesa de Raimundo Caires Rocha, excluindo-o do rol de responsáveis;
9.3. julgar irregulares as contas de Celso Brito Miranda, com fundamento no art. 16, III, 'b' e 'c', da Lei 8.443/1992, condenando-o ao pagamento das quantias abaixo especificadas, atualizadas monetariamente e acrescidas dos juros de mora, calculadas a partir das datas indicadas até a data do efetivo recolhimento, fixando-lhes o prazo de 15 (quinze) dias, a contar da notificação, para que comprovem, perante o Tribunal (art. 214, III, 'a', do RI/TCU) , o recolhimento das referidas quantias aos cofres do Fundo Nacional de Saúde, na forma da legislação em vigor:
	Valor (R$) 
	Data

	154.662,10
	15/1/2008

	2.600,00
	26/3/2008

	1.117,00
	31/3/2008

9.4. autorizar, desde logo, nos termos do art. 28, II, da Lei 8.443/1992, a cobrança judicial das dívidas, caso não atendidas as notificações;
9.5. Em atendimento ao disposto no § 3º do art. 16 da Lei 8.443/1992, encaminhar cópia da presente deliberação à Procuradoria da República no Estado da Bahia."
3. Admitido o processamento do recurso, porquanto preenchidos os requisitos previstos nos arts. 32, inciso I, e 33 da Lei 8.443/1992, Ministro Bruno Dantas, relator do processo à época, conferiu efeito suspensivo aos subitens 9.3 e 9.4 do acórdão recorrido em relação ao recorrente (peça 97) .
4. Instruído o presente feito, faço reproduzir, com os ajustes que julgo pertinentes, o exame técnico e o encaminhamento oferecidos pela Unidade de Auditoria Especializada em Recursos deste Tribunal (peça 120) , que contaram com a anuência do corpo diretivo da unidade (peça 121) :
"HISTÓRICO
1. O Fundo Nacional de Saúde (FNS) instaurou tomada de contas especial em desfavor de Celso Brito Miranda e Raimundo Caires Rocha, respectivamente ex-secretário municipal de Saúde e ex-prefeito de Paulo Afonso/BA, em razão da não comprovação da regular aplicação dos recursos repassados pela União, no exercício de 2008, na modalidade fundo a fundo, à Secretaria Municipal de Saúde do referido município.
2. Empreendida fiscalização pelo Departamento Nacional de Auditoria do Sistema Único de Saúde (Denasus) no período compreendido entre 9/5/2011 e 20/6/2011 para subsidiar o inquérito civil público promovido pelo do Ministério Público Federal e emitido parecer administrativo em 13/3/2014 no âmbito do Departamento, apontou-se a ocorrência de prejuízo ao erário no emprego dos mencionados recursos.
3. Constatouse que estes foram indevidamente utilizados para a aquisição de equipamentos para a Secretaria Municipal de Saúde e que não teriam sido localizados em inspeção de auditoria os materiais permanentes a serem adquiridos mediante o seu emprego.
4. O Tribunal entendeu, com esteio em análise empreendida pelo Ministério Público especializado, que há na documentação constante dos autos detalhamento suficiente que permite concluir que não foi localizada a maior parte dos equipamentos listados pelo Denasus.
5. Verificou a Corte que somente se localizaram seis aparelhos de rádio remoto e uma torre autoportante. Desse modo, reputou acertado abater do débito inicialmente imputado no âmbito do Controle Interno o valor pecuniário equivalente ao desses equipamentos, no montante total de R$ 76.670,82, dos quais R$ 30.470,82 relativos aos aparelhos de rádio remoto e R$ 46.200,00 correspondentes à torre autoportante.
6. Quanto ao restante dos equipamentos não localizados, concluiu que constituem dano ao erário propriamente dito, recaindo sobre o ex-secretário municipal a responsabilidade pelo ressarcimento aos cofres do Fundo Nacional de Saúde, conforme entendimento consubstanciado no subitem 9.3.3 do Acórdão 1072/2017-TCU-Plenário. Assim se discriminaram os valores integrantes do prejuízo causado ao erário:
	Data da ocorrência
	Valor (R$) 

	15/1/2008
	154.662,10

	26/3/2008
	2.600,00

	31/3/2008
	1.117,00

	Total
	158.379,10

7. O Tribunal decidiu por dispensar a devolução pelo Município dos recursos relativos à aquisição com desvio de objeto dos equipamentos localizados, por havida a ocorrência anteriormente à entrada em vigor da Lei Complementar 141/2012, cujo art. 27 estabelece em tal situação fática o recolhimento do débito ao fundo de saúde originário para que os recursos sejam investidos no objetivo original do repasse. Por isso, excluiu da relação processual tanto Raimundo Caires Rocha como o Município de Paulo Afonso/BA.
8. Quanto ao ora recorrente, reputou a Corte acertada a sua condenação ao recolhimento do valor pecuniário correspondente aos bens não localizados, em relação aos quais não houve a comprovação da boa e regular aplicação dos recursos públicos, e prescrita a pretensão do Estado à aplicação da multa objeto do art. 57 da Lei 8.443/1992.
9. Daí a decisão reproduzida no subitem 1.1 desta instrução.
10. Irresignado, o responsável vem interpor o recurso ora examinado.
ADMISSIBILIDADE
11. Perfilha-se o exame de admissibilidade juntado à peça 95, em que se propõe conhecer do recurso e suspender os subitens 9.3 e 9.4 da decisão combatida, acolhido pelo relator do recurso, Ministro Bruno Dantas (peça 97) .
PRELIMINAR
12. Da não ocorrência de prescrições das pretensões do EstadoPersecutor ao ressarcimento do erário e da punição pecuniária e da não ocorrência de preclusão temporal para o Estado-Juiz de contas e de fiscalização de atos e contratos
12.1. Dado o julgamento do Supremo Tribunal Federal no RE 636.886, importa analisar não só alegação recursal, mas também, de ofício, a eventual ocorrência das perdas de poder processual previstas na Lei 9.873/1999 e da prescrição das pretensões do EstadoPersecutor ao ressarcimento do erário e da punição pecuniária da ora recorrente.
12.2. Perfilhase o entendimento do Tribunal relativo à questão da prescrição da última pretensão referida no parágrafo precedente exarado no item 37 da instrução trazida às peças 71 a 73, adotada como relatório da decisão vergastada (peça 77) e reputaseo também aplicável à prescrição da pretensão ao ressarcimento do erário se adotado o regime prescricional cível.
i) Premissas adotadas
12.3. Adotarseão as premissas a seguir enumeradas sobre o tema desenvolvidas no âmbito da Serur no amadurecimento dos entendimentos exarados à peça 139, continente de estudo e pronunciamentos anteriores da Secretaria a respeito da matéria:
a) ao julgar o RE 636.886, o STF deu nova interpretação ao art. 37, § 5º, da Constituição da República. Fixou a tese de que 'é prescritível a pretensão de ressarcimento ao erário fundada em decisão de Tribunal de Contas';
b) cumpre adotar o mesmo regime prescricional para o exame das prescrições das pretensões à aplicação de sanção punitiva e ao ressarcimento do erário no procedimento de controle administrativo, dado o seu objetivo comum de estabelecer para o Estado prazo para agir: caracterizar o ilícito, identificar seu autor, dimensionar as consequências da conduta e impor as consequências legais;
c)  até que sobrevenha norma específica, cumpre adotar no exame da ocorrência da prescrição mencionada o regime prescricional estatuído na Lei 9.873, de 23/11/1999, na linha dos recentes pronunciamentos do STF a respeito, sem deixar de empreender também o exame da prescrição segundo o prazo decenal previsto no Código Civil brasileiro;
d) ante a necessária aplicação ao caso concreto do entendimento fundador da decisão vinculante aludida no sentido de que se aplica a Lei 9.873/1999 ao procedimento de controle administrativo, cumpre examinar também a eventual subsunção da situação fática à hipótese de perda de poder processual pelo Poder Público prevista no art. 1o, § 1o, do citado diploma legal.
ii) Análise da eventual ocorrência da prescrição objeto do art. 1o, caput, da Lei 9.873/1999
12.4. A análise a seguir elaborada se aplica tanto ao caso concreto do ora recorrente com ao da empresa com ele condenada solidariamente, pois se aplicam os mesmos marcos temporais a ambos os casos.
ii.a) Do prazo
12.5. A Lei 9.873/1999 estabelece um prazo geral de cinco anos, na cabeça seu art. 1°, e um especial, previsto no § 2° do mesmo artigo, a seguir reproduzido: 'quando o fato objeto da ação punitiva da Administração também constituir crime, a prescrição reger-se-á pelo prazo previsto na lei penal'.
ii.b) Do termo inicial da contagem do prazo
12.6. Quanto ao termo inicial, a referida lei prevê o tratamento a ser dado a situações de ilícitos permanentes ou continuados.
12.7. Seu art. 1°, parte final, traz previsão expressa a respeito do início do prazo em se tratando de infração consistente em prática de ato merecedor de sanção punitiva. Nesta hipótese, a prescrição começa a correr a partir da prática do ato.
12.8. Em se tratando, diversamente, de infração de caráter permanente ou continuado, a prescrição começa a correr não da data de cada fato, e sim 'do dia em que tiver cessado' a permanência ou a continuidade ¿ como na reiteração de pagamentos irregulares, por vícios em sucessivas medições de uma mesma obra.
12.9. Nesse regime, como se infere do enfatizado pelo STF no voto do ministro Roberto Barroso, no MS 32.201, assim como no voto do ministro Gilmar Mendes, no RE 636.886, a contagem do prazo de prescrição no caso de convênios e instrumentos congêneres só começa a correr, (i) se prestadas as contas tempestivamente, na data em que tal se deu, (ii) se prestadas as contas intempestivamente, na data em que teve lugar a primeira medida inequivocamente persecutória administrativa de apuração dos fatos ou na em que teve lugar a prestação extemporânea, o que ocorrer primeiro, (iii) se não prestadas as contas por omissão no dever de fazê-lo, na data em que teve lugar a primeira medida persecutória mencionada.
ii.c) Das causas de interrupção da contagem do prazo
12.10. No regime da Lei 9.873/1999, a contagem do prazo relativo à prescrição prevista no caput do seu art. 1º se interrompe sempre que concretizada qualquer das hipóteses estabelecidas nos incisos do seu art. 2o, a saber: pela notificação ou citação do indiciado ou acusado, inclusive por meio de edital (inciso I) ; por qualquer ato inequívoco, que importe apuração do fato (inciso II) ; pela decisão condenatória recorrível (inciso III) ; por qualquer ato inequívoco que importe em manifestação expressa de tentativa de solução conciliatória no âmbito interno da administração pública federal (inciso IV) .
12.11. Como se vê, a lei contempla uma variedade de causas e há autonomia entre elas. A própria determinação do TCU para que se realize auditoria para averiguar determinado fato interrompe a prescrição, como destacado no julgamento do MS 32.201.
12.12. Entende-se por atos inequívocos de apuração  (i) a investigação de irregularidades realizada pela autoridade administrativa no exercício do seu poder persecutor, ainda que de forma indireta (p. ex., por meio de verificação remota de dados regularmente enviados pelo administrado) , (ii) a remessa de correspondências ao imputado pedindo esclarecimentos sobre fatos - desde que comprovadamente recebidas, independentemente de resposta - e (iii)  as correspondências dirigidas a terceiros e por eles recebidas com vistas a confirmar a existência ou a natureza de fatos supostamente irregulares praticados por outrem.
12.13. De outro lado, reputa-se que não são atos inequívocos de apuração, exatamente por não envolveram investigação alguma de fatos: (i) os atos de impulso processual, como a circulação dos autos pelas diversas áreas técnicas da Administração envolvidas no procedimento, ainda que sejam emitidas manifestações ou despachos; (ii) os pareceres, meros atos opinativos que analisam fatos e sugerem providências; (iii) a eventual abertura de procedimento administrativo punitivo, pois que nesta hipótese se sabe, quando mesmo por indícios, qual é o fato ilícito praticado e quem é o responsável pela sua prática (isto é, o ato de apuração é antecedente necessário do ato de abertura do processo administrativo) .
12.14. Nessa linha de raciocínio, não se devem confundir atos inequívocos de apuração com atos integrantes da cadeia de produção da decisão final, de sorte que haverá atos não interruptivos do prazo prescricional quinquenal e interruptivos do prazo trienal conducente à caracterização da prescrição por paralisação do processo administrativo.
ii.d) Aplicação do entendimento ao caso concreto
12.15. A conduta reprovável discutida no processo não se constitui em crime consoante decisão judicial transitada em julgado. Por isso, aplicase o prazo prescricional de cinco anos previsto no art. 1º da Lei 9.873/1999.
12.16. O Tribunal responsabilizou a ora recorrente pela conduta de caráter permanente ou continuado consistente na ordenação despesas consistente no emprego de recursos obtidos mediante transferência fundo a fundo eivadas da não comprovação da execução de seus objetos.
12.17. Aplica-se, conseguintemente, o infratranscrito entendimento do Tribunal formulado no Acórdão 11930/2020-TCU-Segunda Câmara:
'Sumário:
[ omissis ]
3) Nos casos de não comprovação da regular aplicação de recurso federal repassado mediante termos de parceria ou instrumentos similares, tal qual a transferência fundo a fundo, a data limite para entrega da prestação de contas final ou a data da efetiva entrega antecipada assinala o marco inicial da contagem do prazo de prescrição da pretensão punitiva do TCU [...]'
12.18. Consta à peça 2, p. 30, documento emitido no âmbito do Sistema de Informações sobre Orçamentos Públicos em Saúde (SIOPS) segundo o qual se entregou o 'Formulário do SIOPS 2008 Anual' em 17/3/2009, data ser considerada como marco inicial da contagem do prazo prescricional.
12.19. Da cronologia trazida em apêndice a esta instrução, continente somente de fatos bastantes para fundar o exame da eventual incidência do instituto no caso concreto, depreendese que interregnos inferiores a cinco anos mediaram entre os fatos administrativos iniciador, os interruptivos da contagem do prazo prescricional ali assinalados e a decisão objurgada.
12.20. Desse modo, não teve lugar a prescrição prevista no caput do art. 1o da Lei 9.873/1999.
iii) . Análise da eventual ocorrência da preclusão temporal objeto do art. 1o, § 1o, da Lei 9.873/1999
12.21. A relação jurídica processual judicial se estabelece na chamada relação trilateral ou tripartite, na qual são sujeitos o Estado-Juiz, o autor e o réu, sendo imparcial o Estado e parciais - por isso denominados de 'partes' - o autor e o réu. No procedimento administrativo, diversamente, há uma relação jurídica em que o interessado figura no polo passivo e o Poder Público figura tanto na qualidade de sujeito parcial integrante do polo ativo, na condição de EstadoPersecutor promotor das medidas apuratórias dos fatos, como na de sujeito imparcial julgador, na qualidade de Estado-Juiz no processo administrativo, impulsionador dos atos ordinatórios, instrutórios e decisórios. Vejase a esse respeito o ensinamento de Alexandre de Moraes, bem a propósito Ministro do Supremo Tribunal de Federal relator do RE 636.886, em sua obra Direito Constitucional (15a ed., São Paulo: Atlas, 2004, p. 124) :
'O devido processo legal configura dupla proteção ao indivíduo, atuando tanto no âmbito material de proteção ao direito de liberdade, quanto no âmbito formal, ao assegurar-lhe paridade total de condições com o Estado-persecutor e plenitude de defesa (direito à defesa técnica, à publicidade do processo, à citação, de produção ampla de provas, de ser processado e julgado pelo juiz competente, aos recursos, à decisão imutável, à revisão criminal) .' [grifouse]
12.22. Na redação do art. 1o, § 1o, da Lei 9.873/1999, o sintagma 'pendente de julgamento ou despacho' é antecedido de vírgula, do que se infere que se constitui em expressão de valor explicativo - e não restritivo - do sentido semântico do adjetivo 'paralisado'. Por isso, há que ter por processo paralisado, para os efeitos desta norma, aquele em que, por praticado ato pendente por quem figure no polo ativo da relação processual constituída - ou por expirado o prazo para tanto - não há mais empecilho à prática de atos pela autoridade administrativa incumbida de praticar atos consistentes em despacho ordinatório ou instrutório ou em julgamento.
12.23. O instituto ali previsto não consiste em prescrição, vale dizer, em encobrimento da eficácia da pretensão do EstadoPersecutor ou do EstadoExequente a figurar no polo ativo da relação jurídica; a conduzirse, portanto, de modo parcial. Daí que a sua denominação de 'prescrição' se constituiu numa atecnia legislativa.
12.24. Diferentemente do que se pode pensar, não se trata de prescrição intercorrente. O que faz adjetivável de intercorrente determinada espécie do gênero prescrição é a sua ocorrência não antes de iniciado o processo, ou extraprocessualmente, mas sim quando o integrante do polo ativo da relação jurídica injustificadamente deixa de dar curso ao processo em curso - vale dizer, depois de constituída a relação processual - mediante a prática dos atos que lhe cabe, deixando-o paralisado sem justa causa pelo prazo da prescrição. Vale-se do escólio de Carlos Roberto Gonçalves (in Direito Civil Brasileiro, volume 1: parte geral. 12a ed. São Paulo: Saraiva, 2014., p. 514) : 'Configura-se a prescrição intercorrente quando o autor de processo já iniciado permanece inerte, de forma continuada e ininterrupta, durante lapso temporal suficiente para a perda da pretensão' [grifouse].
12.25. Pode ela ter lugar tanto em processo cognitivo como em processo executório. Conquanto tanto no Código Processual Civil como no Código Processual Penal brasileiros só conste menção à prescrição intercorrente na execução de decisões, na Doutrina o instituto também é previsto no processo cognitivo. Ela tem lugar em processo cognitivo quando há encobrimento da eficácia de pretensão do autor; no executório, há encobrimento da eficácia de pretensão do exequente. Tratandose de procedimento de controle administrativo, em qualquer das suas fases, desde inquisitória à decisória, eventualmente prescreve uma ou mais das pretensões do EstadoPersecutor à condenação a ressarcir o erário e a aplicar sanção punitiva. Tratandose, diversamente, do processo executório desse decorrente com base no título executivo extrajudicial em que consiste a decisão do Tribunal de Contas da União, eventualmente prescreve a pretensão do Estado-Exequente à execução da dívida.
12.26. A inércia de que trata o art. 1o, § 1o, da Lei 9.873/1999 não é do integrante de polo ativo da relação jurídica, consistente no EstadoPersecutor, causadora da perda do direito de exercer a sua pretensão, mas antes de inércia do integrante da relação jurídica na condição de autoridade administrativa que pessoaliza o Estado-Juiz em processo administrativo, incumbida de praticar atos de impulsionamento do processo (ordinatórios, instrutórios ou decisórios) depois de iniciado este com a citação válida do integrante do polo passivo da dita relação.
12.27. Trata-se, na verdade, do instituto da preclusão temporal para o juiz.
12.28. Fredie Didier Jr., em seu Curso de Direito Processual Civil (19a ed. Salvador: JusPodivm, 2017, p. 474) , leciona: 'A preclusão é definida como perda de uma situação jurídica ativa processual: seja a perda de poder processual das partes, seja a perda de um poder do juiz'.
12.29. O festejado processualista cuida na mesma obra de fazer distinção entre os institutos da preclusão temporal e da prescrição: 'Cabe, ainda, diferenciar preclusão temporal, prescrição e decadência. Isso porque confusões podem ser feitas entre tais institutos pelo fato de todos eles relacionaramse à ideia de tempo e de inércia' (ibid., p. 484) . E assim conceitua prescrição: 'a prescrição é o encobrimento (ou extinção, na letra do art. 189 do Código Civil) da eficácia de determinada pretensão (ibid., p. 485) ' [grifouse].
12.30. O preclaro doutrinador ali também discorre sobre a preclusão temporal para o juiz (Op. Cit., p. 485486) :
'Enquanto a prescrição se relaciona aos direitos a uma prestação, a preclusão temporal refere-se, tão-somente, a faculdades/poderes de natureza processual.
Demais disso, prescrição e decadência são institutos de direito material, enquanto preclusão é instituto de direito processual. A prescrição e a decadência ocorrem extraprocessualmente - malgrado sejam ambas reconhecidas, no mais das vezes, dentro de um processo -, e suas finalidades projetam-se também fora do processo: visam à paz e à harmonia sociais, bem como a segurança das relações jurídicas. Já a preclusão temporal ocorre, sempre e necessariamente, durante o desenrolar do processo, e sua finalidade precípua restringe-se, igualmente, ao âmbito processual; visa, sobretudo, ao impulso do desenvolvimento, de forma segura e ordenada, para que se chegue ao ato final (prestação da jurisdição) .
6. PRECLUSÃO PARA O JUIZ
A doutrina e a jurisprudência têm por sinônimas as designações preclusão judicial ou preclusão pro judicato, que nada mais seriam que a perda de um poder do juiz. Rigorosamente, porém, a melhor designação é preclusão para o juiz ou preclusão judicial. Preclusão pro iudicato significa julgamento implícito. Como afirma José Maria Tesheiner: 'Preclusão pro judicato não significa preclusão para o juiz. Em latim, judicato significa julgado; juiz é iudex (nominativo)  ou iudicem (acusativo) . Preclusão pro judicato significa 'preclusão como se tivesse sido julgado'. Se houve decisão, e ocorreu preclusão, não há 'preclusão pro judicato', porque esta supõe ausência de decisão. (...) Admitindo-se que haja preclusão para o juiz, diga-se, em bom português: 'preclusão para o juiz'; não, preclusão 'pro judicato', em mau latim'
Já vimos, ao classificarmos as preclusões, que subsistem, indiscutivelmente, em nosso sistema, preclusões judiciais lógicas e consumativas. Não se cogita, doutrinariamente, preclusão judicial temporal, já que os prazos para o juiz são impróprios. Essa lição doutrinária precisa ser revista. Não somente pelo fato de que os prazos para o juiz não podem ser anódinos, mas também pela existência de enunciados normativos expressos, como a hipótese de julgamento implícito prevista no Regimento Interno do STF, para o caso de o ministro do STF silenciar, após o prazo de vinte dias, sobre a existência de repercussão geral do recurso extraordinário (art. 324, § 2-, RISTF37; aqui, haveria uma verdadeira preclusão pro iudicato) .' [grifouse]
12.31. Teve lugar a confusão citada pelo processualista entre os dois institutos na elaboração da redação do art. 1o, § 1o, da Lei 9.873/1999.
12.32. Mediante o dispositivo ora analisado se estatuiu, na verdade, o instituto da preclusão temporal para o EstadoJuiz em processo administrativo aplicar punições por inércia em que tenha quedado a autoridade administrativa competente para a prática dos atos ordinatórios, instrutórios e decisórios cabíveis. Noutras palavras, a paralisação do processo prevista no art. 1o, § 1o, da Lei 9.873/1999 se concretiza com a inércia do Poder Público no dever de impulsioná-lo mediante a prática de atos consistentes em 'julgamento ou despacho'. Nada tem que ver, portanto, com o instituto da prescrição no procedimento administrativo: encobrimento do poder processual do EstadoPersecutor ou, conforme o caso, do EstadoExequente.
12.33. Vale observar que no julgamento originador da mencionada decisão vinculante do STF, somente o Ministro Gilmar Dantas se manifestou sobre o intuito da prescrição intercorrente e ao fazê-lo, no item 5 de seu voto, intitulado '[p]rescrição intercorrente', não mencionou art. 1o, § 1o, da Lei 9.873/1999, mas antes dispositivos do processo judicial cível de execução de dívida constituída pelo título executivo extrajudicial em que consistiu a decisão do Tribunal de Contas do União (o Ministro transcreveu integralmente o art. 1o daquele estatuto legal, mas ao tratar do item 4 de seu voto, intitulado '[p]razo prescricional aplicável', e sem se debruçar sobre o § 1o) . Ali se examinou, portanto, a eventual ocorrência inércia do EstadoExequente integrante do polo ativo no processo judicial de execução de crédito. Quer dizer, não se tratou do instituto da preclusão temporal havida em procedimento cognitivo de controle administrativo por inércia do Estado-Juiz de contas ou de fiscalização de atos e contratos na desincumbência do seu dever de praticar os atos processuais integrantes da cadeia de produção da decisão final.
12.34. Porque de interesse para esta análise mais adiante, fazse uma breve distinção das fases do procedimento ordinário cível brasileiro, cujas normas processuais se aplicam subsidiariamente ao de controle administrativo (Súmula 106 do Tribunal) .
12.35. À luz do Código de Processo Civil de 1973, Cândido Dinamarco (in Instituições de direito processual civil. 6. ed. v. II. São Paulo: Malheiros, 2002, p. 346) leciona que
'a estrutura do procedimento ordinário brasileiro costuma ser escandida pela doutrina mediante a indicação de quatro fases mais ou menos definidas, a saber: a) a postulatória, na qual se situam três dos cinco elementos estruturais dos procedimentos cognitivos (demanda, citação e resposta) ; b) a ordinatória, que culmina com o saneamento do processo na audiência preliminar; c) a instrutória, onde, como o nome diz, procede-se à instrução da causa; d) a decisória, em que tem lugar a sentença de mérito.'
12.36. A fase postulatória é 'aquela em que se formulam demandas, fazem-se as citações e tem o réu a oportunidade para oferecer sua defesa. É a fase inicial do procedimento, ou introdutória' (ibid., p. 348) .
12.37. A fase ordinatória, como o nome diz, é o segmento do procedimento ordinário em que se põe ordem no processo. Na concepção brasileira do procedimento ordinário, logo que termina a fase postulatória o juiz toma decisões e determina providências destinadas a eliminar efeitos e a dar impulso ao procedimento, para que ele possa receber a instrução mediante a prova e depois chegar à sentença de mérito. Esse conjunto de atividades chama-se saneamento do processo e sanear significa: sanar, curar, purificar. O juiz saneia o processo (a) oferecendo oportunidades para que as partes exerçam plenamente o contraditório, (b) impondo exigências destinadas a eliminar irregularidades e (c) organizando as atividades probatórias a serem desenvolvidas na fase subsequente (instrutória) . Os atos ordinatórios constituem exercício do poder jurisdicional e o juiz tem o poder-dever de realizá-lo a requerimento de uma das partes ou mesmo exofficio porque é seu dever fazer constantemente o controle da presença dos pressupostos sem os quais o julgamento do mérito não é admissível (ibid., p. 548) . [grifouse]
12.38. Dada a sua natureza persecutória, a sua fase inicial ou introdutória não é de jaez postulatório, mas antes inquisitório: nela se apuram os fatos, se responsabiliza pelas pretensas irregularidades detectadas quem supostamente as tenha praticado e se fazem as citações para oferecer aos responsáveis a oportunidade de contradizer as imputações mediante a apresentação de suas alegações de defesa.
12.39. Dáse a incidência do instituto ora examinado na hipótese de que mais de três anos medeiem entre quaisquer dos seguintes momentos processuais: (i) aquele em que, terminada a fase inicial do procedimento e iniciada a relação processual quer com a resposta do responsável quer com a caracterização da sua revelia, fazse exigível prática de atos processuais pela autoridade administrativa, revestida da qualidade de impulsionadora e julgadora; (ii)  aqueles em que, na fase ordinatória do procedimento, tomamse decisões e se determinam providências destinadas a eliminar efeitos e a dar impulso ao procedimento, mediante despachos ou decisões interlocutórias; (iii) aqueles em que, na fase instrutória, também mediante despachos ou decisões interlocutórias, saneiase o processo; e (iv) aqueles em que, na fase decisória, proferemse julgamentos.
iii.a) Do prazo
12.40. O art. 1o, § 1o, da Lei 9.873/1999 estabelece que é de três anos o prazo relativo ao instituto específico da preclusão temporal para o Poder Público aplicar sanção na condição de EstadoJuiz em procedimento administrativo.
iii.b) Do termo inicial da contagem do prazo
12.41. À míngua de estabelecimento na Lei 9.873/1999 do termo inicial da contagem do prazo previsto no seu art. 1o, 1o, é mister buscar subsídios no direito processual civil para formular entendimento acerca de questão arrimado nas conceituações empreendidas naquele campo do sistema jurídico brasileiro.
12.42. Some-se à distinção das fases do procedimento de controle administrativo o conceito de citação insculpido no art. 238 do Código de Processo Civil brasileiro: 'Citação é o ato pelo qual são convocados o réu, o executado ou o interessado para integrar a relação processual'. Como entende o Superior Tribunal de Justiça no REsp 756/RO, 'nula a citação, não se constitui a relação processual'.
12.43. Daí que no procedimento de controle administrativo só há 'processo' em curso desde o início da sua fase ordinatória em diante. Na sua fase inicial ou introdutória, de natureza inquisitória, não há relação processual constituída; tampouco, portanto, 'processo' no sentido jurídico estrito da palavra.
12.44. Importa notar que descabe falar em paralisação no período em que transcorre o prazo para manifestação do responsável. Enquanto este não se manifestar, ou não se caracterizar a sua revelia com a expiração do prazo para tanto, inexiste inércia do Poder Público, visto que a prática de atos consistentes em despachos ordinatórios ou instrutórios ou em julgamento sem o exame da manifestação do particular implicaria nulidade por violação das garantias constitucionais do contraditório e ampla defesa.
12.45. Nessa linha de raciocínio, por disposição expressa da Lei 9.873/1999, a contagem do prazo trienal previsto em seu art. 1o, 1o, tem início no momento a partir do qual passa a ser exigível a emissão pela Administração de despachos, quer ordinatórios quer instrutórios, ou julgamento. Por isso, a contagem do prazo se inicia na primeira data em que houver expediente posterior àquela em que se dá a apresentação pelo responsável de suas alegações defensórias ou a expiração do prazo a ele concedido para tanto, o que tiver lugar antes.
iii.c) Das causas de interrupção da contagem do prazo
12.46. A interrupção da contagem do prazo da prescrição processual prevista no último dispositivo legal citado se dá com a prática por autoridade administrativa de ato processual de qualquer jaez integrante da cadeia de produção da decisão final - quer dizer, ordinatório, instrutório ou decisório - ali simplesmente denominado de 'julgamento ou despacho'. Vale notar, portanto, que cumpre distinguir tal hipótese das previstas no art. 2º da Lei 9.873/1999 para a interrupção da prescrição punitiva por inércia do Estado-Persecutor.
iii.d) Aplicação do entendimento ao caso concreto
12.47. Passase à aplicação do entendimento ao caso concreto.
12.48. O termo final da contagem do prazo para a resposta à citação do responsável se constituiu em 22/2/2020, ante o recebimento do instrumento citatório (peça 50) em 23/12/2019 (peça 63) e o deferimento do pedido de prorrogação de peça 61 mediante o despacho trazido à peça 62. A apresentação das alegações de defesa se deu em 7/1/2020 (peça 58) , acompanhadas de anexos que compõem as peças 59 e 60.
12.49. Logo, o termo inicial da contagem do prazo consiste em 17/1/2020, primeiro dia em que houve expediente posterior a 7/1/2020, a mais remota dentre a de término do prazo de resposta e a de apresentação de alegações defensórias mencionadas no parágrafo anterior.
12.50. Da cronologia trazida em apêndice a esta instrução, continente somente de fatos bastantes para fundar o exame da eventual incidência do instituto no caso concreto, depreendese que interregno inferior a três anos mediou entre o fato administrativo iniciador da respectiva contagem e a prolatação da decisão guerreada.
12.51. Conclui-se que não teve lugar no caso concreto a preclusão temporal prevista no art. 1o, § 1o, da Lei 9.873/1999.
MÉRITO
13. Delimitação
13.1. Quanto ao mérito do recurso, no essencial é de perquirir:
a)  se os elementos probatórios trazidos à peça 60 comprovariam a aquisição dos bens mediante o emprego dos recursos pecuniários a que se referem os valores integrantes do débito imputado ao ora recorrente (nesta instrução, item 15) ;
b)  se a punição do ora recorrente mediante aplicação de multa estaria condicionada à verificação de sua conduta de má-fé ou de sua intenção de causar prejuízo ao erário (ibid., item 16) .
14. Da não comprovação do bom e regular emprego dos recursos pecuniários relativos ao débito imputado
14.1. À peça 94, p. 310, o recorrente sustenta que os documentos acostados a seu instrumento de apresentação de alegações defensórias, compositivos das peças 59 e 60, comprovariam que 'os questionados materiais e equipamentos adquiridos durante a sua gestão, com recursos do PAB' passaram a integrar o patrimônio do Município de Paulo Afonso e 'estão localizados nos diversos setores da estrutura administrativa da Secretaria de Saúde'.
14.2. Constaria à peça 59 'ofício da Secretaria municipal acompanhado de duas folhas relativas àqueles itens relacionados na Constatação 154592' e à peça 60 '[c]orrespondência interna do Supervisor de materiais, acompanhada de 09 folhas devidamente assinadas e rubricadas' em que se teria exarado relação de 'todos os equipamentos e materiais permanentes adquiridos para a manutenção da Secretaria da Saúde [...], durante a gestão do [ora] recorrente'. Da mencionada relação constariam 'todas as informações que comprovam a integração dos equipamentos ao patrimônio do Município'.
14.3. Como teriam observado servidores lotados na Unidade Técnica incumbida da instrução do procedimento subscritores de pareceres emitidos nos autos, nestes haveria 'provas suficientes para se acolher as alegações de defesa do recorrente', 'principalmente aqueles complementares', como a mencionada relação, fornecida pela Secretaria de Administração do município de Paulo Afonso/BA e continente de identificação da' localização dos equipamentos que não foram encontrados pela equipe do Denasus por ocasião da vistoria in loco'.
14.4. Também haveriam entendido os aludidos pareceristas que, conquanto a relação 'se apresente incerta, por não esclarecer a correspondência entre os bens arrolados e aqueles não localizados', tal incerteza seria 'parcialmente atribuível à fiscalização do Denasus, que teria apenas exemplificado os equipamentos faltantes'.
14.5. Para o recorrente, o entendimento divergente do Ministério Público especializado acolhido pelo Tribunal teria 'provavelmente decorr[ido] de uma análise limitada aos itens da primeira peça 59 relacionados na constatação do Denasus, não considerando os documentos juntados com a peça 60'.
14.6. Os documentos juntados à peça 60 conteriam 'rela[ção] [de] todos os equipamentos adquiridos com recursos do PAB nos anos de 2007 e 2008', como também 'aqueles equipamentos relacionados na peça 59'.
14.7. Daí que restaria demonstrada 'a efetiva aplicação dos recursos públicos em prol da sociedade'.
Análise
14.8. Não assiste razão ao recorrente.
14.9. Preambularmente, é de ver que o Tribunal possui atribuição constitucional para realizar de forma autônoma e independente a apreciação da regularidade das contas dos gestores de bens e direitos da União. Daí que as manifestações de servidores integrantes de sua própria Secretaria não o vinculam. Pode concluir de forma diferente, desde que fundamentada. Nesse sentido, por exemplo, o infratranscrito excerto do Acórdão 1559/2012-TCU-Segunda Câmara, relator o Ministro Raimundo Carreiro:
'1.23.6. No exercício do controle externo, as necessidades de fiscalização são variadas (são passíveis de controle toda e qualquer área em que sejam aplicados recursos federais) , assim como são diversos os aspectos fiscalizados (contábeis, financeiros, orçamentários, operacionais e patrimoniais) . Nessas várias áreas e sob esses diversos aspectos, incumbe ao Tribunal verificar o bom e regular emprego dos recursos públicos federais, sob a ótica da legalidade, da legitimidade, da eficiência, da eficácia e da economicidade dos atos praticados pelos respectivos responsáveis.
1.23.7. Para tal exame o Tribunal é investido de competência pela própria Constituição Federal, competência essa exercida nos termos da Lei 8.443/1992.
1.23.8. Ademais, os trabalhos realizados por servidores designados nos termos da referida lei e do regimento interno do TCU são destinados ao colegiado de Ministros, investidos na atribuição de examinar os fatos e deliberar sobre a matéria. Ao proferir a decisão, acolhendo ou rejeitando os pareceres emitidos por sua Secretaria, é o próprio Tribunal quem se manifesta e quem responde pela consistência de suas conclusões.'
14.10. Transcrevese trecho do parecer do Ministério Público especializado trazido à peça 74 em que se fundou o entendimento do Tribunal acerca dos valores diversos integrantes do débito imputado:
'13. O débito advém da constatação 154592 (peça 3, p. 2) , na qual se relata que não foram encontrados alguns itens adquiridos por meio dos processos de pagamento 263, 1051 e 1201/2008. Os documentos componentes desses processos se encontram, respectivamente, na peça 3, p. 43-69; na peça 8, p. 41-53; e na peça 9, p. 31-36. A equipe de fiscalização do Denasus anotou nesses documentos os equipamentos que não foram encontrados durante a vistoria in loco.
14. Com relação ao processo de pagamento 263, a glosa pode ser visualizada em anotações sobre a nota fiscal do fornecedor (NF 1307 - peça 3, p. 48) . O detalhamento dos itens não localizados se encontra nos relatórios de equipamentos juntados nas páginas subsequentes. Assim, observa-se que a primeira parcela do dano apontado possui a seguinte composição:
	Item na NF 1307
	Equipamento
	Quant.
	Valor unitário
 (R$) 
	Valor total (R$) 
	Plaquetas de patrimônio

	2
	Rádio remoto
	27
	5.078,47
	137.118,69
	016574 a 016600

	3
	Rádio remoto
	11
	4.364,93
	48.014,23
	016564 a 016573 e 013660

	4
	Torre autoportante
	1
	46.200,00
	46.200,00
	015985

	Total
				231.332,92
	
15. No que concerne à segunda parcela, observa-se a glosa nas anotações feitas pela equipe de fiscalização na relação de patrimônio da Prefeitura (peça 8, p. 53) relativa aos equipamentos arrolados na nota fiscal 1013 (peça 8, p. 47) . Verifica-se, na tabela abaixo, que a soma não atinge a parcela de R$ 3.716,00, apontada no relatório do tomador de contas e que compôs a citação nestes autos. A diferença provavelmente seria de equipamentos que constam da nota fiscal 1004 (peça 8, p. 45) , porém a respectiva listagem do patrimônio não foi juntada a este processo, ao passo que a relação de patrimônio relativa à nota fiscal 1012 se encontra em duplicidade (peça 8, p. 51-52) . Diante da ausência de evidência do dano, considero pertinente reduzir de ofício essa parcela do débito.
	Item na NF 1013
	Equipamento
	Quant.
	Valor unitário
 (R$) 
	Valor total (R$) 
	Plaquetas de patrimônio

	1
	Bebedouro
	3
	600,00
	1.800,00
	023453 a 023455

	5
	Geladeira
	1
	800,00
	800,00
	014547

	Total
				2.600,00
	
16. A terceira parcela do débito compõe-se unicamente do valor de um freezer (peça 9, p. 36) , cuja aquisição foi formalizada por meio da nota fiscal 195 (peça 9, p. 35) .
	Item na NF 195
	Equipamento
	Quant.
	Valor unitário
 (R$) 
	Valor total (R$) 
	Plaquetas de patrimônio

	1
	Freezer
	1
	1.117,00
	1.117,00
	018795

	Total
				1.117,00
	
17. Com base nesse detalhamento do débito, mostra-se possível avaliar se os equipamentos listados na defesa do ex-secretário municipal (peças 59 e 60) correspondem aos itens não localizados quando da auditoria do Denasus.
18. Confrontando-se os números das plaquetas de patrimônio, verifica-se, por exemplo, que as geladeiras (patrimônios 014548 e 023470) e o freezer (patrimônio 018796) listados pela Secretaria de Administração (peça 59) correspondem aos que já haviam sido localizados pela equipe de fiscalização (peça 8, p. 53; peça 9, p. 36) e não compuseram o débito. Seus equivalentes não localizados na época (patrimônios 014547 e 018795) permanecem com destinação não informada pela secretaria municipal.
19. Procedendo-se a esse exame de comparação, verifica-se que somente há coincidência entre os itens não localizados na fiscalização e os agora identificados pelo município relativamente a seis aparelhos de rádio remoto (patrimônios 016574 a 016579) e à torre autoportante.
20. Dessa forma, admitindo-se a veracidade da recente informação prestada pela Secretaria de Administração local, o débito deve ser abatido exclusivamente em valor equivalente ao desses equipamentos. A partir das plaquetas de patrimônio dos aparelhos de rádio remoto, observa-se que eles foram adquiridos ao preço unitário de R$ 5.078,47, portanto perfazendo valor global de R$ 30.470,82. Por sua vez, o preço de aquisição da torre autoportante foi de R$ 46.200,00. Todos esses equipamentos se referem ao processo de pagamento 263, cujo desembolso ocorreu em 15/1/2008.
21. Consequentemente, a primeira parcela de débito deve ser reduzida de R$ 231.332,92 para R$ 154.662,10. A segunda, conforme comentado anteriormente, deve passar a ser de R$ 2.600,00. A terceira não sofreu alterações em função dos elementos de defesa apresentados, mantendo-se na quantia de R$ 1.117,00.
22. Tais montantes referem-se a equipamentos adquiridos com uso dos recursos federais repassados ao município, porém não localizados nas dependências dos órgãos públicos locais. Constituem, portanto, dano ao erário propriamente dito, recaindo sobre o ex-secretário municipal a responsabilidade pelo ressarcimento aos cofres do Fundo Nacional de Saúde. Trata-se da aplicação ao caso do disposto no item 9.3.3 do Acórdão 1072/2017-TCU-Plenário.' [grifouse]
14.11. Não constam dos documentos integrantes da peça 60 registro dos equipamentos identificados nos quadros reproduzidos na transcrição retro, à exceção, à página 10 daquela peça, da torre autoportante de plaqueta de patrimônio 15985 objeto do item 4 da Nota Fiscal 1307 assim identificada no quadro lançado no item 14 do parecer, cujo valor não integrou o débito imputado em razão do exposto no item 19 do mencionado parecer.
14.12. Quanto às demais unidades de equipamento enumeradas no item 14 do trecho de parecer supratranscrito, não constam rádios remotos da relação trazida à peça 60, de modo que é acertado o cômputo no valor do débito imputado de (i) 21 dos 27 dos rádios objeto do item 2 da Nota Fiscal 1307 assim identificados no quadro lançado no referido item do parecer, considerando que só se identificaram seis desses na instrução do procedimento, a saber os de números de patrimônio 016574 a 016579 e (ii) dos 11 rádios objeto do item 3 da mesma nota fiscal.
14.13. No concernente às unidades de equipamento enumeradas no item 15 do trecho de parecer supratranscrito, não há correspondência entre (i) os números de patrimônio dos bebedouros, 023453 a 023455, e os dos bebedouros identificados na peça 60, a saber 47392, 47393 e 47394, à página 6, 47391 à página 7, 47390 e 47445 à página 8 e 47367 à página 9, tampouco entre (ii) o número de patrimônio da geladeira, 14547, e os das geladeiras identificadas na peça 60, a saber 14548 à página 2, 47465 e 47466 à página 6, 47455 à página 7, 47462 à página 8 e 47460 à página 9.
14.14. Relativamente ao freezer identificado no item 16 do trecho de parecer supratranscrito, não há correspondência entre o seu número de patrimônio, 18795, e os dos freezers identificados na peça 60, a saber 11781 à página 4 e 18796 à página 9.
15. Da desnecessidade da fundamentação da punição aplicada à recorrente em verificação de que houve máfé em sua conduta
15.1. À peça 94, p. 4 e 9, a recorrente afirma que não agiu 'com má-fé, ou com intuito de causar prejuízo ao erário'.
Análise
15.2. Não assiste razão à recorrente.
15.3. Por força de preceito constitucional, acertadamente adota o Tribunal a tese da responsabilidade subjetiva do agente público. Noutras palavras, reputa que não se admite a responsabilidade objetiva em processos de persecução de controle administrativo no concernente às consequências de natureza tanto ressarcitória como sancionatória.
15.4. Restou assentado no Acórdão 1830/2006-TCU-Plenário, relator o Ministro Benjamin Zymler, que é defeso à Corte invocar responsabilidade objetiva do agente público pela prática de atos administrativos. Ali se entendeu que a competência do TCU, na inexecução contratual de que decorra dano ao erário federal, é fixada pela existência de conduta dolosa ou culposa de agente público, sem o que a lesão suportada pelos cofres públicos deverá ser sanada por meio da competente ação judicial, fora do âmbito de atuação do TCU.
15.5. Quanto às consequências de natureza punitiva, vale reproduzir o seguinte trecho da fundamentação do Acórdão 2006/2006-TCU-Plenário, relator o relator o Ministro Benjamin Zymler:
'Não se cogita, atualmente, da possibilidade de apenação por esta Corte, sem que se vislumbre a existência de culpa do responsável. A responsabilidade dos agentes que gerem recursos públicos apurada pelo TCU é subjetiva.
Quanto aos gestores públicos, devem estar presentes os seguintes elementos, para que se possa apená-los:
a) ação comissiva ou omissiva e antijurídica;
b) existência de dano ou infração a norma legal, regulamentar ou contratual (irregularidade) ;
c) nexo de causalidade entre a ação e a ilicitude verificada; e
d) dolo ou culpa (negligência, imprudência ou imperícia) do agente.'
15.6. Daí que é mandatória a demonstração dos seguintes requisitos para a imputação quer de débito quer de penalidade a agente público, entre os quais não se inclui a verificação de conduta de má-fé: ato ilícito (comissivo ou omissivo) ; dano efetivo (ato concreto) ; culpa lato sensu (negligência, imperícia, imprudência ou dolo) ; nexo de causalidade entre a ocorrência e conduta do agente; capacidade de o agente, com base no parâmetro de um homem médio, identificar a ilicitude do fato.
15.7. Isso se deu no caso concreto, como se verá a seguir.
15.8. Por força do disposto no art. 70, parágrafo único, da Lei Maior, a não comprovação do bom e regular emprego de recursos públicos por parte de quem os tenha administrado faz prova presuntiva da imputação à ora recorrente da causação do prejuízo ao erário constatado. Colhe-se da lição de Plácido e Silva em sua obra Vocabulário Jurídico (28a ed. Rio de Janeiro: Forense, 2010, p. 1124) :
'PROVA PRESUNTIVA. É a que se firma numa determinação legal, que se constitui em prova por determinação legal.
E, neste caso, salvo para tornar desfeita ou para a anular, o que cabe à parte contrária, quando se trata de presunção relativa, a menção da presunção legal dispensa o encargo da prova, desde que ela própria a produz.'
15.9. A conduta consistente em administrar recursos públicos e não comprovar o seu bom e regular uso preenche os requisitos mencionados para a imputação de débito ou de penalidade a agente público e constitui o elemento subjetivo do fato jurídico fundador da fundamentação da aplicação de sanção.
15.10. Noutras palavras, a prova presuntiva firmada no art. 70, parágrafo único, da Carta Política se funda na ponderação do elemento subjetivo da conduta reprovável nela descrita consistente no descumprimento do dever de fazer algo, a saber: comprovar a boa e regular aplicação dos recursos públicos administrados.
15.11. No caso concreto, a situação fática se subsume à hipótese de descumprimento do preceito constitucional citado.
CONCLUSÃO
16. Das análises anteriores conclui-se que:
a)  os elementos probatórios trazidos à peça não 60 comprovariam a aquisição dos bens mediante o emprego dos recursos pecuniários a que se referem os valores integrantes do débito imputado ao ora recorrente;
b)  a punição do ora recorrente mediante aplicação de multa não é condicionada à verificação de sua conduta de má-fé ou de sua intenção de causar prejudicar ao erário, mas antes à verificação de ação comissiva ou omissiva e antijurídica, existência de dano ou infração a norma legal, regulamentar ou contratual (irregularidade) , nexo de causalidade entre a ação e a ilicitude verificada; dolo ou culpa (negligência, imprudência ou imperícia) do agente.
PROPOSTA DE ENCAMINHAMENTO
17. Do exposto, propõe-se, com fundamento nos arts. 32, inciso I, e 33 da Lei 8.443, de 16/6/1992:
a)  conhecer do recurso e, no mérito, negarlhe provimento;
b)  notificar da decisão sobrevinda o recorrente e os demais interessados notificados do Acórdão impugnado, sem deixar de anexar ao expediente de notificação cópia do relatório e da fundamentação da decisão."
5. O Ministério Público junto ao TCU, divergindo da proposta oferecida pela secretaria instrutora, manifestou-se nos termos do seguinte parecer (peça 122) :
"2. A instauração da TCE, em desfavor de Celso Brito Miranda e Raimundo Caires Rocha, respectivamente, ex-secretário municipal de Saúde e ex-prefeito de Paulo Afonso/BA, decorreu da não comprovação da regular aplicação dos recursos repassados pela União, no exercício de 2008, na modalidade fundo a fundo, à Secretaria Municipal de Saúde do referido município.
3. Por meio de fiscalização do Departamento Nacional de Auditoria do Sistema Único de Saúde (Denasus) , no período compreendido entre 9/5/2011 e 20/6/2011, detectou-se a ocorrência de prejuízo ao erário no emprego dos mencionados recursos, em decorrência da não localização de equipamentos adquiridos com recursos do convênio.
4. Ao julgar a TCE, o TCU atribuiu ao recorrente a responsabilidade pelo recolhimento do débito detectado, afastando a responsabilidade do ente municipal, conforme acórdão supramencionado, deixando de aplicar multa ao responsável, diante da prescrição da pretensão sancionadora.
5. Irresignado com os termos da decisão do TCU, o responsável interpôs o recurso ora examinado, o qual foi conhecido e gerou a suspensão dos itens 9.3 e 9.4 do acórdão combatido, conforme decisão do relator do recurso, Ministro Bruno Dantas (peça 97) .
6. Ao final da análise, a Unidade Técnica conclui que os argumentos trazidos pelo recorrente não são suficientes para demonstrar a correta aplicação dos recursos públicos, na forma apontada pelo acordão recorrido, razão pela qual propõe, em síntese, conhecer do recurso e, no mérito, negar-lhe provimento.
7. Diante do caso concreto, com as devidas vênias, este representante do Parquet discorda parcialmente do encaminhamento sugerido pela Unidade Técnica. Apesar de concordar com a conclusão de mérito oferecida pela Serur, no que tange a considerar insuficientes as justificativas aduzidas pelo responsável no presente recurso, questões relacionadas à prescrição nos levam a propor encaminhamento distinto.
***
8. Ao julgar, em 17/4/2020, o Recurso Extraordinário (RE) 636.886, no qual se discutia o alcance da regra estabelecida no art. 37, § 5º, da Constituição Federal, relativamente a pretensões de ressarcimento ao erário fundadas em decisões de Tribunal de Contas, o Supremo Tribunal Federal (STF) fixou, com repercussão geral, a tese de que 'É prescritível a pretensão de ressarcimento ao erário fundada em decisão de Tribunal de Contas', nos termos do voto do Ministro Alexandre de Moraes.
9. Registre-se que, contra o julgamento do STF no RE 636.886, foram opostos embargos de declaração pela Advocacia-Geral da União (AGU) , rejeitados pela Suprema Corte em julgamento virtual finalizado em 20/8/2021.
10. Não obstante o RE 636.886 ter sido julgado tendo como contexto a fase de execução de título executivo oriundo de decisão de Tribunal de Contas, é possível constatar, à vista do teor do voto do Ministro Alexandre de Moraes, ao qual aderiram os demais, que a interpretação conferida pela Corte Suprema à matéria constitucional, quanto à inteligência do art. 37, § 5º, da Constituição Federal, é a da prescritibilidade, como regra, da pretensão de ressarcimento ao erário.
11. Segundo constou do item 2 da ementa do acórdão, somente seriam imprescritíveis 'as ações de ressarcimento ao erário fundadas na prática de ato de improbidade administrativa doloso tipificado na Lei de Improbidade Administrativa - Lei 8.429/1992' (grifo nosso) , conforme tese anteriormente definida.
12. A conclusão afasta, em nosso sentir, a possibilidade de a Corte de Contas continuar a empregar, no exame de suas TCEs, a Súmula TCU 282, segundo a qual 'As ac¿o¿es de ressarcimento movidas pelo Estado contra os agentes causadores de danos ao era¿rio sa¿o [em quaisquer casos] imprescriti¿veis.', por veicular interpretação que não mais se coaduna com o entendimento do STF.
13. Ao mesmo tempo, exige que o TCU se debruce a respeito do prazo e regime prescricionais aplicáveis à pretensão ressarcitória exercida em sede de processo de contas, na medida em que sobre isso não disse a decisão do STF, inclusive por refugir à matéria de direito que lhe fora submetida na oportunidade.
14. Assim, não havendo, na Lei 8.443/1992 ou em qualquer outro diploma legal, disposição específica, incumbe à Corte de Contas apontar, em atenção ao postulado da segurança jurídica e à vista dos parâmetros legislativos existentes, o arcabouço normativo aplicável, de forma a orientar os trabalhos no âmbito do Tribunal e nortear seus jurisdicionados.
15. Isso já foi feito no que tange especificamente à pretensão sancionatória, no Acórdão 1441/2016-TCU-Plenário (relator Ministro Benjamin Zymler; redator Ministro Walton Alencar Rodrigues) , por ocasião da apreciação de incidente de uniformização de jurisprudência - ante a prevalência, àquele tempo, da tese da imprescritibilidade em qualquer hipótese da pretensão de ressarcimento ao erário. Ali se definiu a aplicação das regras gerais de prescrição, tratadas no Código Civil, aos processos de controle externo, inclusive quanto ao prazo decenal do art. 205 daquele diploma legal, aplicável quando inexistente prazo específico.
16. Mesmo que reparação e penalidade tenham naturezas distintas, este membro do Ministério Público entende pela aplicação do mesmo regime e prazo decenal à pretensão de ressarcimento, no controle externo, pelas mesmas razões empregadas pelo Tribunal em relação à pretensão sancionatória, em deferência à jurisprudência da Corte de Contas e, também, como forma de assegurar a uniformidade dos critérios de contagem do prazo prescricional.
17. Não se ignora a existência de alguma divergência quanto à aplicação, no âmbito do Direito Público, das normas gerais de prescrição do Código Civil, pela especial pertinência do diploma às relações jurídicas de Direito Privado. Porém, disposições do Código Civil têm, sim, teor de normas gerais de Direito, aplicáveis também ao Direito Público à falta de norma específica.
18. Cumpre esclarecer que a aplicação do regramento do Código Civil à prescrição no âmbito do TCU se faz por incidência direta, na condição de regra geral, o que dispensa o suprimento de lacuna legal, por meio de analogia. Nesse sentido, cabe transcrever excerto da manifestação do Ministro Walton Alencar Rodrigues, assente no voto revisor aprovado pelo Plenário do TCU quando da prolação do Acórdão 1.441/2016:
'O silêncio da Lei 8.443/1992, acerca da prescrição da multa, não abre lacuna a ser colmatada por analogia, mas hipótese de incidência da regra geral de prescrição, contida na legislação civil codificada.
Haveria, portanto, quando menos, lei formal, dispondo sobre a prescrição do dever-poder sancionador do Tribunal. A expressa disposição legal impede o uso da analogia, porque o instituto somente tem lugar na hipótese de omissão da lei. Essa, aliás, a dicção do art. 4º da Lei de introdução às normas do direito brasileiro, que transcrevo:
'Art. 4º Quando a lei for omissa, o juiz decidirá o caso de acordo com a analogia, os costumes e os princípios gerais de direito.' (grifos meus) 
No caso em exame, não há lacuna a ser preenchida por analogia com o direito público ou civil, mas regra de incidência direta, assentada no art. 205 do Código Civil.
Por essas razões, afasto-me das conclusões trazidas pelo e. relator, no sentido de que o Tribunal haveria de subordinar seu poder-dever de impor sanções à prescrição quinquenal, por ser esse o prazo preponderante 'no microssistema do Direito Público'.
Manifesto-me, pois, pela incidência da regra geral de prescrição assentada no Código Civil, aplicável a todos os casos em que a lei sobre ela não dispuser explicitamente.' (grifos nossos e do original) 
19. A mesma linha de raciocínio ora defendida foi desenvolvida no parecer proferido pelo então Procurador-Geral do MP/TCU, Dr. Paulo Soares Bugarin, no âmbito do TC Processo 030.926/2015-7, conforme demonstra o trecho seguinte:
'12. Sobre o uso do Código Civil para extrair a norma jurídica aplicável à prescrição da pretensão punitiva afeta às relações de Direito Público, entendo que, sem embargo de reconhecer os contornos próprios de cada disciplina, não se pode delimitar de forma estanque as esferas entre Direito Civil e Direito Administrativo, Direito Público e Direito Privado. Nesse sentindo, para alguns doutrinadores, a crescente constitucionalização do Direito Civil (expoente do Direito Privado) e do Direito Administrativo (expoente do Direito Público) contribui para a dificuldade, em qualificadas dimensões, na contraposição pura e simples entre Direito Público e Privado.
13. Com efeito, nem tudo que está dentro do Código Civil é propriamente, ou exclusivamente, matéria de Direito Civil. Não se pode olvidar que o CC/2002 também dispõe de matérias consideradas de cunho administrativo, tais como: conceituação de pessoa jurídica de direito público (arts. 40 e 41) ; responsabilidade civil de pessoa jurídica de direito público (art. 43) ; fundações (art. 62 e seguintes) ; bens públicos (art. 98 e seguintes) ; desapropriação (art. 1.275, inciso V, considerada como causa de perda da propriedade imóvel) ; as restrições ao uso anormal da propriedade (art. 1.277 e seguintes) ; a passagem forçada (art. 1.285) ; a imposição de passagem de cabos e tubulações (art. 1.286) ; a regulação das águas e questão dos aquedutos (art. 1288 e seguintes) ; a limitação entre prédios (art. 1.297) e o direito de construir (art. 1299 e seguintes) .
14. Da mesma forma, diversos institutos do Direito Civil são corriqueiramente utilizados pelo Tribunal, inclusive em sua atuação sancionadora, a exemplo da solidariedade passiva (arts. 275 a 285 do CC/2002) e da desconstituição da personalidade jurídica de empresas (art. 50 do CC/2002) .
15. Desta forma, data vênia, não se mostra despropositado ou inadequado utilizar a disciplina do Código Civil para se estabelecer prazo prescricional aplicável ao TCU.'
 (peça 3, p. 3, do TC Processo 030.926/2015-7 - grifos nossos e do original) 
20. Tendo em vista a adoção do Código Civil como marco legal a nortear a tese ora defendida, cabe verificar qual seria o marco temporal a ser adotado pelo Tribunal como início da contagem do prazo prescricional para o exercício da pretensão de ressarcimento.
21. O Código Civil, em seu art. 189, estabelece que 'violado o direito, nasce para o titular a pretensão, a qual se extingue, pela prescrição, nos prazos a que aludem os arts. 205 e 206'. Para a atividade de controle externo, o momento de violação do direito pode ser associado à data da ocorrência da irregularidade, ou seja, da prática de algum ilícito que acarrete dano aos cofres públicos. Esse seria, portanto, o marco inicial para o exercício da pretensão condenatória do TCU, pelo qual se dá a 'apuração dos fatos, identificação dos responsáveis e quantificação do dano', ex vi do disposto no art. 8º da Lei 8.443/1992.
22. Há que se reconhecer, contudo, a suspensão do curso do prazo prescricional sempre que momentaneamente obstado o prosseguimento no exercício da pretensão por razão unicamente imputável ao responsável, a exemplo da submissão extemporânea de elementos adicionais. Uma vez obstada, temporariamente, a pretensão, não deve ter curso a prescrição, por necessária simetria, na medida em que a última constitui, justamente, o prazo legal de exercício da primeira.
23. O referido entendimento é extraído do item 9.1.5 do Acórdão 1441/2016-TCU-Plenário:
'9.1. deixar assente que:
 (...) 
9.1.5. haverá a suspensão da prescrição toda vez que o responsável apresentar elementos adicionais de defesa, ou mesmo quando forem necessárias diligências causadas por conta de algum fato novo trazido pelos jurisdicionados, não suficientemente documentado nas manifestações processuais, sendo que a paralisação da contagem do prazo ocorrerá no período compreendido entre a juntada dos elementos adicionais de defesa ou da peça contendo o fato novo e a análise dos referidos elementos ou da resposta da diligência, nos termos do art. 160, §2º, do Regimento Interno;'
 (grifo nosso) 
24. Raciocínio semelhante se aplica às hipóteses em que o exercício da pretensão de ressarcimento restar intencionalmente obstaculizado em virtude de conduta fraudulenta dos responsáveis, dissimuladora da irregularidade ensejadora do dano ao erário, com fins a lhes assegurar a impunidade e a retenção de eventuais vantagens ilícitas. Nesses casos, admitir o curso da prescrição desde a ocorrência da irregularidade lhes permitiria beneficiarem-se da própria conduta fraudulenta, da própria torpeza, de forma incompatível com a boa-fé objetiva.
25. Ainda que a lei seja omissa quanto a tal hipótese impeditiva da prescrição, ela decorre da própria lógica da prescrição e do ditame da boa-fé objetiva que, como princípio geral de direito, presta-se à colmatação de lacunas, nos termos do art. 4º da Lei de Introdução às Normas do Direito Brasileiro (LINDB) .
26. Orientações semelhantes são identificadas na jurisprudência do STJ:
' (...) 5. Outro relevante e grave aspecto a ser destacado é a intenção deliberada de Hélio Viana Freitas em obstar a realização de sua citação, como atestado pelo meirinho, em 9.7.2009. Ao argumentar a existência de prescrição, quando se escondeu intencionalmente e só compareceu aos autos em virtude da realização de penhora on-line nas suas contas correntes, denota propósito de 'beneficiar-se com a própria torpeza'. Tal conduta não encontra amparo jurídico e não pode ser chancelada pelo Poder Judiciário. Precedentes: AgInt nos EDcl no AREsp 1.013.829/RJ, Rel. Min. Marco Aurélio Bellizze, Terceira Turma, DJe 14.8.2018; REsp 1.740.260/RS, Rel. Min. Ricardo Villas Bôas Cuevas, Terceira Turma, DJe 29.6.2018; AgRg no REsp 1.398.155/RN, Rel. Min. Benedito Gonçalves, Primeira Turma, DJe 28.9.2015; REsp 1.366.694/MG, Rel. Min. Mauro Campbell Marques, Segunda Turma, DJe 17.4.2013.
 (...) 
 (REsp 1770249/RJ, Rel. Ministro HERMAN BENJAMIN, SEGUNDA TURMA, julgado em 8/11/2018, DJe 19/11/2018) (grifos nossos) 
ADMINISTRATIVO. CONTRATO. INADIMPLÊNCIA. ANTECIPAÇÃO DO VENCIMENTO. PRAZO DE PRESCRIÇÃO. MANUTENÇÃO DO TERMO INICIAL.
1. Trata-se de ação monitória referente ao contrato de abertura de crédito para financiamento estudantil em que a origem afastou a prescrição reconhecida pelo juízo de primeiro grau.
2. Esta Corte pacificou seu entendimento no sentido de que, mesmo diante do vencimento antecipado da dívida, subsiste inalterado o termo inicial do prazo de prescrição - no caso, o dia do vencimento da última parcela, 10.2.2008. Precedentes.
3. Note-se, ainda, que a ninguém é admitido valer-se da própria torpeza. Ora, entender em favor da antecipação do prazo em questão beneficiaria o próprio devedor que criou o óbice para o recebimento do crédito.
4. Recurso especial não provido.
 (REsp 1247168/RS, Rel. Ministro MAURO CAMPBELL MARQUES, SEGUNDA TURMA, julgado em 17/5/2011, DJe 30/5/2011) ' (grifos nossos) 
27. A circunstância impeditiva da prescrição de que aqui se cogita guarda coerência, ainda, com a teoria da actio nata, em sua feição subjetiva, sob a qual não há se falar em inércia daquele a quem caberia exercer a ação sem que ele detenha condições de saber do próprio ato irregular. Segundo a teoria, é a partir da efetiva ciência da violação da ordem jurídica que exsurge a pretensão e, por corolário, a fluência do prazo para o seu regular exercício, haja vista que, repise-se, não se tem por razoável exigir do titular da pretensão o seu devido exercício antes mesmo de que tenha ciência sobre o fato irregular ou seus efeitos (no caso, o dano ao erário) . Nessa linha é o seguinte julgado do STJ:
'PROCESSUAL CIVIL E ADMINISTRATIVO. RECURSO ESPECIAL. APREENSÃO DE VEÍCULO REVERTIDA JUDICIALMENTE. DANOS EMERGENTES. PRESCRIÇÃO. TERMO INICIAL. PRINCÍPIO DA ACTIO NATA. (...) 
1. O curso do prazo prescricional do direito de reclamar inicia-se somente quando o titular do direito subjetivo violado passa a conhecer o fato e a extensão de suas consequências, conforme o princípio da actio nata. (...) .
 (...) 
 (REsp 1257387/RS, Rel. Ministra ELIANA CALMON, SEGUNDA TURMA, julgado em 5/9/2013, DJe 17/9/2013 - grifos nossos) '
28. Registre-se que a adoção da teoria da actio nata, em sua subjetiva acepção, é medida que, para além de juridicamente razoável - vez que permite à prescrição operar, de fato, como instrumental garantidor da ordem e segurança jurídicas, em vez de favorecer unicamente ao interesse privado do agente dissimulador - desvela-se imprescindível aos casos em que se apuram danos decorrentes de ilícitos de maior complexidade, que, pela própria natureza de que se revestem, não têm percepção prontamente evidenciadas e, portanto, são impassíveis de ciência imediata pelos órgãos de controle da gestão pública.
29. Não estamos a olvidar que, ao se considerar como termo inicial da prescrição o momento em que o detentor da legítima pretensão obtém (ou poderia obter) a inequívoca ciência do ato irregular, poderá haver situações em que o início do prazo prescricional remanesça suspenso por prazo demasiadamente longo, o que poderia culminar em indesejável prejuízo ao devido processo legal. Para situações tais, caberia ao Tribunal avaliar, como já faz atual e rotineiramente, se o desproporcional lapso desde a prática da irregularidade ensejadora de dano tem o condão de prejudicar o contraditório e a ampla defesa, a exemplo do que preconiza o inciso II do art. 6º da Instrução Normativa TCU 71/2012.
30. Ressalvamos, ainda, a hipótese em que, a despeito do decurso do prazo prescricional, verificam-se indicativos de ato doloso de improbidade administrativa tipificado na Lei 8.429/1992 como causa de dano ao erário, o que, em tese, revestiria a pretensão ressarcitória de imprescritibilidade. Ainda que não caiba ao TCU a capitulação formal da conduta sob tal categoria jurídica, não há impedimento a que o Tribunal prossiga no desempenho de sua atividade fiscalizatória, se assim justificarem a materialidade e a relevância do fato, valendo-se de sua expertise na apuração do dano de modo a, inclusive, subsidiar eventual atuação em juízo do Ministério Público comum ou da própria pessoa jurídica de direito público lesada - conforme legitimidade que lhes atribui o art. 17 da Lei 8.429/1992 -, com fins à persecução do ressarcimento ao erário.
31. Em vista dos parâmetros acima apontados, e conforme reconhecido pelo TCU no âmbito do acordão recorrido, verificou-se a ocorrência da prescrição da pretensão punitiva no caso concreto. O termo inicial para a contagem do prazo prescricional é 17/3/2009, data em que a responsável encaminhou efetivamente a prestação de contas final (peça 2, p.31) , e o ato que ordenou a citação dos responsáveis foi emitido em 26/8/2019 (peça 44) . Havendo mais de dez anos desde o advento das pretensões sancionatória e ressarcitória, conclui-se, de igual forma, pela ocorrência, também, da pretensão ressarcitória.
***
32. Caso não venha a ser acolhida a contagem do prazo prescricional com fundamento na tese decenal anteriormente defendida, propomos, subsidiariamente, a aplicação, por analogia, da Lei 9.873/1999, a qual estabelece prazo quinquenal e regime específico de prescrição para o exercício de ação punitiva pela Administração Pública Federal direta e indireta e dá outras providências.
33. Ainda que o controle externo não se confunda com o exercício sancionatório do poder de polícia - de cuja prescrição a lei trata -, nada impede a adoção da referida norma, com fins à integração normativa - se considerada a existência de lacuna legislativa - por ser a que apresenta, no âmbito específico do regime jurídico de Direito Público, maior aderência às especificidades do controle externo, no que tange à sua face persecutória e ao seu caráter não judicial.
34. Em favor da aplicação da Lei 9.873/1999, não poderíamos deixar de mencionar as abalizadas contribuições do então Procurador-Geral do Ministério Público de Contas da União, Dr. Lucas Rocha Furtado, no TC Processo 001.753/2002-3, e da atual Procuradora-Geral, Dra Cristina Machado da Costa e Silva, no TC Processo 020.635/2004-9.
35. Ressalta-se a completude do regime prescricional da Lei 9.873/1999, conforme apontado pela Procuradora-Geral do MP/TCU no mencionado parecer, dispondo a norma do marco inicial de contagem do prazo, na 'data da prática do ato [irregular]', e das respectivas causas interruptivas, enumeradas no seu artigo 2º:
'Art. 2o Interrompe-se a prescrição da ação punitiva:
I - pela notificação ou citação do indiciado ou acusado, inclusive por meio de edital;
II - por qualquer ato inequívoco, que importe apuração do fato;
III - pela decisão condenatória recorrível.
IV - por qualquer ato inequívoco que importe em manifestação expressa de tentativa de solução conciliatória no âmbito interno da administração pública federal.'
36. À exceção do inciso IV do art. 2º da Lei 9.873/1999, nota-se que as causas interruptivas indicadas nos incisos I a III constituem eventos sucessivos. Após efetuadas as apurações iniciais, com marco interruptivo demarcado por 'qualquer ato inequívoco, que importe apuração do fato' (inciso II) , e estando presentes as condições de procedibilidade, forçosamente deverá ser promovida 'a notificação ou citação do indiciado ou acusado' (inciso I) , visto constituir tal ato de comunicação pressuposto de oportunização do contraditório e, assim, condição de validade de eventual condenação, à luz do devido processo legal. Suceder-lhes-á, igualmente, 'a decisão condenatória recorrível' (inciso III) , se for o caso.
37. Assim, devem ser entendidas como causas sucessivas e não repetíveis de interrupção do prazo prescricional, à semelhança do que se observa no Direito Penal, onde, de igual modo, o legislador optou pelo estabelecimento de causas interruptivas sucessivas, a exemplo do recebimento da denúncia e da publicação da sentença ou acórdão condenatórios recorríveis (art. 117, incisos I e IV, do Código Penal) .
38. Na lição de Marcelo Madureira Prates, com a qual este membro do Ministério Público se alinha:
' (...) no que toca aos atos que interrompem a prescrição administrativa, acreditamos que os atos interruptivos previstos no art. 2º [incisos I a III] da Lei 9.873/99 constituem sucessão cronológica de atos não-repetíveis nem substituíveis, o que implica que cada ato aí previsto somente possa ocorrer uma única vez e em momento determinado, já que, praticado o ato posterior, extingue-se a possibilidade de praticar o ato logicamente anterior. Essa visão coaduna-se com aquela e, mais ainda, dela decorre, de que o processo administrativo punitivo há de ser visto como uma sucessão cronológica de quatro fases fundamentais, quais sejam:
 (1) investigativa, destinada à apuração dos fatos suspeitos, é dizer, à coleta de elementos indiciários sobre a materialidade do fato e a autoria;
 (2) contraditória, a qual se inicia com a citação do suposto infrator, visando a lhe garantir contraditório e ampla defesa;
 (3) decisória, referente à decisão inicial recorrível; e
 (4) recursal, em que há a decisão final no plano administrativo.'
 (p. 905 - grifos nossos e do original) 
39. Transpondo-se os eventos previstos nos incisos I a IV do art. 2º da Lei 9.873/1999 para o contexto do processo de contas, pode ser feito o seguinte cotejo:
	CAUSA INTERRUPTIVA PREVISTA NO ART. 2º DA LEI 9.873/1999
	PROVIDÊNCIA E CORRESPONDENTE MOMENTO DE CARACTERIZAÇÃO
	INSTÂNCIA RESPONSÁVEL
 (sem possibilidade de repetição do 'ato inequívoco' que já tenha sido praticado por outra instância) 

	II - por qualquer ato inequívoco, que importe apuração do fato;
	Data do ato administrativo praticado na fase investigativa ou do documento (relatório de fiscalização etc.) que caracterize o 'ato inequívoco', com a 'reunião de elementos mínimos de convicção para a caracterização de um ilícito (materialidade do fato e autoria) ', acompanhado da determinação de providências para averiguar a ocorrência do dano e a identificação dos responsáveis.
	¿. Órgão ou entidade responsável pelo repasse dos recursos
¿. Controle Interno
¿. TCU
¿. Outras instâncias de controle (autoridades policiais, Ministério Público, entre outras) 

	IV - por qualquer ato inequívoco que importe em manifestação expressa de tentativa de solução conciliatória no âmbito interno da administração pública federal.
	Primeira possibilidade: data em que o responsável manifesta sua intenção, na fase interna da TCE, de 'recolher o valor principal integral atualizado monetariamente, sem a incidência de juros moratórios, nos termos do art. 12, § 2º, da Lei 8.443, de 16 de julho de 1992' (caput do art. 13-A da Instrução Normativa TCU 71/2012) ou a data em que o responsável providencia tal recolhimento e, em seguida, apenas comunica tal providência à Administração (sujeito à complementação de valores) .
	¿. Órgão ou entidade responsável pelo repasse dos recursos

		Segunda possibilidade (desde que não implementada a primeira) : data em que o responsável manifesta, na fase externa da TCE, sua intenção de recolher o débito, ou recolhe o montante que entende devido e, em seguida, comunica tal providência ao TCU (sujeito à complementação de valores) .
	¿. TCU

	I - pela notificação ou citação do indiciado ou acusado, inclusive por meio de edital;
	Data da ciência da citação pelos responsáveis ou de publicação do edital no DOU.
	¿. TCU

	III - pela decisão condenatória recorrível.
	Data da prolação do acórdão condenatório (sujeito a recurso) .
	¿. TCU

40. Quanto à hipótese do inciso I do art. 2º da Lei 9.873/1999, defendemos a sua caracterização, no âmbito do controle externo, apenas quando o responsável toma ciência da citação efetuada pelo TCU (ou quando é publicado o edital de citação no DOU) . Não se deve considerar, para tanto, as eventuais notificações anteriores encaminhadas ao responsável, mesmo que tenha havido sua respectiva ciência, por não constituírem atos essenciais e suficientes de comunicação.
41. Conforme assentado na jurisprudência do TCU, somente a citação realizada pelo Tribunal cumpre o efetivo papel de abertura do contraditório e da ampla defesa, de modo que somente sua falha ou ausência têm o condão de invalidar eventual juízo condenatório:
'A ausência de notificação do responsável na fase interna do processo de tomada de contas especial não implica vício, porquanto a fase interna constitui procedimento inquisitório de coleta de provas, assemelhado ao inquérito policial, e a fase externa, que se inicia com a autuação do processo no TCU, é que garante o direito à ampla defesa e ao contraditório.
 (Acórdão 653/2017-TCU-Segunda Câmara - Relator: Ministro Augusto Nardes) 
Não há obrigatoriedade de oferecimento de contraditório na fase interna de tomada de contas especial, razão por que a ausência de notificação de responsável nessa fase não prejudica o andamento do processo no TCU. O direito à ampla defesa e ao contraditório deve ser garantido na fase externa.'
 (Acórdão 1514/2007-TCU-Segunda Câmara - Relator: Ministro Ubiratan Aguiar) 
42. Advertimos, ainda, que, a despeito da impertinência da única causa suspensiva expressamente prevista na Lei 9.873/1999 (art. 3º, inciso I) com as pretensões ressarcitória e sancionatória do controle externo, a opção pela aplicação do referido marco legislativo não impede que sejam admitidas outras hipóteses suspensivas, ou mesmo impeditivas, pelas razões já expostas anteriormente neste parecer.
***
43. Por fim, consignamos que os dois caminhos aqui apresentados bem se prestam aos mesmos desideratos, quais sejam, evitar a perpetuação de situações individuais de incerteza jurídica e, indiretamente, garantir um contraditório minimamente tempestivo, essencial à ampla defesa, em termos substantivos - já que essa acaba, de algum modo, fragilizada diante de longo lapso temporal entre o seu exercício e os fatos de que trata -, sem significar obstáculo leonino à relevantíssima busca pelo ressarcimento do erário, dada a complexidade burocrática que envolve. Estão em linha, ainda, com a tese prevalecente no STF, da prescritibilidade da pretensão de ressarcimento ao erário como regra.
44. Nesse sentido, servem de desfecho à presente discussão as ponderações do Ministro Benjamin Zymler, apresentadas na parte inicial do voto que fundamentou o Acórdão 1314/2013-TCU-Plenário:
'13. De ini¿cio, anoto que nenhuma das posic¿o¿es defendidas - prescric¿a¿o quinquenal por analogia a diversas normas de Direito Pu¿blico e prescric¿a¿o decenal com base no Co¿digo Civil - refoge aos padro¿es da razoabilidade. A questa¿o e¿ controversa, mormente pela falta de disposic¿a¿o legal especi¿fica a regular o instituto da prescric¿a¿o nos processos de controle externo.' (grifo nosso) 
45. Conforme mencionado anteriormente, o STF rejeitou os embargos de declaração opostos pela AGU, no RE 636.886. Assim, aspectos relevantes atinentes à matéria - tais quais o prazo prescricional aplicável, assim como o respectivo termo inicial, além dos marcos interruptivos e suspensivos - não foram objeto de exame em sede dos referidos embargos.
46. É oportuno mencionar que, na sessão plenária de 25/8/2021, a presidente da Corte de Contas da União, Ministra Ana Arraes, comunicou sobre a previsão de ser realizada, em 15/9/2021, sessão extraordinária do Plenário para deliberar sobre a prescrição da pretensão ressarcitória, tendo em vista as decisões proferidas pelo STF no RE 636.886. Em informação divulgada por meio do Info-Segepres 2, de 14/9/2021, noticiou-se o adiamento da referida sessão extraordinária, e, na sessão plenária realizada em 1/12/2021, por deliberação do Colegiado, a apreciação do processo em que se discute o tema foi adiada para a sessão do Plenário de 9/3/2022, ocasião na qual foi proferido o Acórdão 459/2022-TCU-Plenário, contendo, em seu subitem 9.8, ordem para que a Secretaria-Geral de Controle Externo (Segecex) forme grupo técnico de trabalho para apresentar ao Plenário do TCU 'projeto de normativo que discipline, de forma completa e detalhada, o tema da prescrição da pretensão ressarcitória e da prescrição da pretensão punitiva, tendo por base jurisprudência predominante do STF, adequando-a às especificidades das diversas formas de atuação da Corte de Contas.
47. Nesse sentido, este membro do Parquet considera prudente que se aguarde a definição plenária sobre o tema. Evita-se, assim, que decisões diversas e/ou contraditórias sobre essa temática venham a ser prolatadas pela Corte de Contas.
***
48. Diante do exposto, este representante do Ministério Público Junto ao Tribunal de Contas da União, em discordância parcial com a proposta uniforme formulada pela Unidade Técnica (peças 120-121) , manifesta-se pela adoção das seguintes providências:
i)  o sobrestamento do julgamento deste recurso, nos termos do art. 47 da Resolução TCU 259/2014, diante da pendência da definição plenária do Tribunal de Contas da União a respeito da prescrição da pretensão ressarcitória; e
ii)  após o cumprimento da providência expressa no subitem 9.8 do Acórdão 459/2022-TCU-Plenário, e fixado o entendimento do Plenário da Corte de Contas da União sobre a questão de direito relacionada à prescrição da pretensão de ressarcimento ao erário, a retomada do julgamento deste recurso.
49. Caso o relator não acolha a proposta supra, este membro do Parquet sugere conhecer do recurso e, no mérito, dar-lhe provimento, no sentido de manter o julgamento das contas pela irregularidade, todavia, afastando a condenação à reparação do dano, eis que ocorrida a prescrição da pretensão indenizatória."
	É o relatório.

Elizeu Batista da Silva (OAB/BA 26.646), representando Celso Brito Miranda; Andrea C. R. Carvalho Rodrigues (OAB/BA 14.616), representando Raimundo Caires Rocha.

Procurador Rodrigo Medeiros de Lima.

TOMADA DE CONTAS ESPECIAL. FUNDO NACIONAL DE SAÚDE. IRREGULARIDADE DAS CONTAS. AUSÊNCIA DE IDENTIFICAÇÃO DE EQUIPAMENTOS NA SECRETARIA MUNICIPAL DE SAÚDE. DÉBITO. RECURSO DE RECONSIDERAÇÃO. CONHECIMENTO. NEGATIVA DE PROVIMENTO.

TOMADA DE CONTAS ESPECIAL (TCE)

Unidade de Auditoria Especializada em Recursos (AudRecursos).

Em julgamento, recurso de reconsideração interposto por Celso Brito Miranda contra o Acórdão 12570/2020-TCU-Primeira Câmara, por meio do qual o Tribunal julgou irregulares suas contas, imputando-lhe débito.
2. O processo cuida, originalmente, de tomada de contas especial instaurada pelo Fundo Nacional de Saúde em desfavor de Celso Brito Miranda e Raimundo Caires Rocha, respectivamente ex-secretário municipal de Saúde e ex-prefeito da referida municipalidade pela não comprovação da regular aplicação dos recursos repassados pela União, na modalidade fundo a fundo, à Secretaria Municipal de Saúde do município, no exercício de 2008. 
3. A irregularidade foi verificada por ocasião de fiscalização empreendida pelo Departamento Nacional de Auditoria do Sistema Único de Saúde (Denasus) , entre 9/5/2011 e 20/6/2011, que apontou prejuízo ao erário em parecer administrativo de 13/3/2014, considerando que, na inspeção, o departamento não localizou equipamentos da Secretaria Municipal de Saúde que haviam sido adquiridos com recursos do fundo.
4. No âmbito do TCU, a defesa dos responsáveis e do ente municipal inicialmente citados encaminhou listagem dos equipamentos, em que foi possível identificar a localização de parte deles na Secretaria de Administração do município, indevidamente, restando configurado desvio de objeto quanto a esses itens. Contudo, esta Corte excluiu da relação processual o município e o ex-prefeito por essa parcela do débito, porquanto, à época dos fatos, anteriores a 2008, não seria aplicável a Lei Complementar 141/2012, que dispunha deveriam, nesses casos, os recursos ser ressarcidos ao fundo municipal, a fim de que fossem investidos no objetivo original do repasse.
5. Já com relação aos equipamentos não identificados na listagem encaminhada, a responsabilidade recaiu sobre o ex-secretário municipal de Saúde, que, na condição de efetivo gestor dos recursos do SUS repassados ao município, foi condenado ao pagamento do débito correspondente, sem aplicação de multa.
6. Nesta oportunidade, o recorrente argumenta, em síntese, que os elementos probatórios constantes das peças 59 e 60, que compunham as alegações de defesa, comprovariam a aquisição dos bens. Segundo o ex-secretário, os referidos equipamentos passaram a integrar o patrimônio municipal e se encontram localizados em diversos setores da estrutura administrativa da Secretaria de Saúde. Também alegou ausência de má-fé, eis que não houve intenção de causar prejuízo ao erário.
7. Após examinar as razões recursais, a Unidade de Auditoria Especializada em Recursos (AudRecursos) concluiu que, no mérito, não foram acrescentados elementos com o condão de comprovar a correta utilização dos recursos do fundo, pois, em relação ao débito remanescente indicado no Acórdão 12570/2020-TCU-Primeira Câmara, não havia correspondência entre os equipamentos constantes da listagem encaminhada e aqueles identificados pelo controle interno. A alegada ausência de má-fé também não socorre o recorrente, pois a conduta de administrar recursos públicos e não comprovar seu bom uso é bastante para constituir o elemento subjetivo do fato jurídico que levou à sua condenação.
8. A AudRecursos chegou a analisar a prescrição da pretensão ressarcitória com fundamento no Acórdão 1441/2016-TCU-Plenário, mediante o qual concluiu por sua não ocorrência; assim, sugeriu o conhecimento e o não provimento do apelo.
9. O Ministério Público junto ao TCU (MPTCU) , por sua vez, divergiu em parte da proposta oferecida pela unidade instrutora, ao propor o sobrestamento dos autos até que o Plenário do TCU definisse entendimento a respeito da prescrição da pretensão ressarcitória desta Corte, ou, caso não acolhida essa sugestão, que fosse concedido provimento ao recurso, no sentido de manter o julgamento das contas pela irregularidade, todavia, afastando a condenação à reparação do dano, considerando prescrita a pretensão indenizatória.
10. Preliminarmente, o recurso merece ser conhecido, porquanto presentes os requisitos de admissibilidade previstos nos arts. 32, inciso I, e 33 da Lei 8.443/1992.
11. Quanto ao mérito, concordo com a análise empreendida pela unidade especializada, transcrita no relatório precedente, a qual enfrentou e afastou com propriedade os argumentos apresentados pelo recorrente.
12. Contudo, a edição da Resolução-TCU 344, de 11/10/2022 sucedeu os pareceres da AudRecursos e do parquet. A referida norma regulamentou os critérios e procedimentos para exame das pretensões punitiva e ressarcitória no âmbito do TCU; portanto, faz-se necessária nova avaliação sobre a prescrição do débito nos presentes autos. 
13. Consoante o art. 4º, inciso IV, do mencionado normativo, o prazo de prescrição será contado "da data do conhecimento da irregularidade ou do dano, quando constatados em fiscalização realizada pelo Tribunal, pelos órgãos de controle interno ou pelo próprio órgão ou entidade da Administração Pública onde ocorrer a irregularidade". No caso em apreço, em que pesem as irregularidades remontarem ao exercício de 2008, foram elas pela primeira vez identificadas pelo Denasus em fiscalização na Secretaria Municipal de Saúde de Paulo Afonso. O relatório final de fiscalização do órgão consta da peça 2, a partir da p. 71, no qual se verifica que os trabalhos se desenvolveram até 20/6/2011; essa data, logo, corresponde ao termo inicial da contagem do prazo geral prescricional de 5 anos.
14. O art. 5º da norma elenca as causas interruptivas de prescrição, às quais se subsomem os seguintes atos, correspondentes à notificação do responsável (inciso I) , à apuração dos fatos (inciso II) , ou à decisão condenatória recorrível (inciso IV) :
	Evento
	Data
	Localização

	Notificação de Celso Brito Miranda acerca das irregularidades identificadas no Relatório de Auditoria do Denasus 11.369, solicitando esclarecimentos e justificativas
	13/7/2011 - edital publicado no DOU
	 peça 26, p. 60

	Instauração de TCE pelo FNS e comunicação do fato aos responsáveis
	19/05/2014
	peça 27, p. 31

	Relatório do tomador de contas especial
	14/11/2016
	peça 1, p. 51

	Relatório de Auditoria 888/2017 da Controladoria-Geral da União
	6/9/2017
	peça 1, p 55

	Exame técnico inicial no TCU
	21/9/2018
	peça 35

	Instrução no TCU 
	30/11/2019
	peça 41

	Parecer do MPTCU
	11/4/2019
	peça 43

	Despacho do Ministro Relator
	26/08/2019
	peça 44

	Instrução
	3/12/2019
	peça 45

	Citação do responsável
	16/12/2019
	peça 50

	Instrução 
	20/8/2020
	peça 71

	Parecer do MPTCU
	17/10/2020
	peça 74

	Acórdão 12570/2020-TCU-Primeira Câmara, decisão condenatória recorrível
	17/11/2020
	peça 75

15. Observo ainda que, em 1º/11/2016, o FNS instaurou nova TCE, em que foi apensado o processo administrativo originado no Denasus (peça 1, p. 9, e peça 27, p. 67) . No entanto, tal ato não configura causa interruptiva da prescrição, pois já havia sido autuado processo com o mesmo fim em 19/5/2014, inclusive com notificação dos responsáveis. No caso, aplica-se o entendimento do § 1º do art. 5º da mencionada resolução, considerando que ambos os atos tratam de uma mesma causa para a qual não cabe repetição no curso do processo. 
16. Pela cronologia indicada na tabela, não restou superado o prazo prescricional geral, considerando sua interrupção a cada ato elencado. Também não se verifica a hipótese de prescrição intercorrente, disposto no art. 8º da Resolução-TCU 344/2022, visto que os autos não ficaram paralisados por mais de 3 anos, pendentes de julgamento ou despacho, conforme também evidenciado na tabela acima. Destarte, à luz do novo entendimento desta Corte de Contas, entendo não estarem prescritas as pretensões punitiva e ressarcitória deste Tribunal.
17. Em face do demonstrado, concluo pelo conhecimento do recurso de reconsideração para, no mérito, negar-lhe provimento, mantendo-se inalterado o Acórdão 12570/2020-TCU-Primeira Câmara.
	Ante o exposto, voto por que este Colegiado aprove a minuta de acórdão que submeto à sua apreciação. 
TCU, Sala das Sessões, em 11 de abril de 2023.
Ministro JHONATAN DE JESUS 
Relator